臺北高等行政法院判決
　　　　　　　　　　　　　　　　　　93年度訴字第01329號
　　　　　　　　　　　　　　　.
原　　　告　久鼎金屬實業股份有限公司
代　表　人　甲○○
訴訟代理人　李宛珍律師
被　　　告　經濟部
代　表　人　乙○○（部長）
訴訟代理人　丙○○
參　加　人　日商‧本田技研工業股份有限公司
代　表　人　荻野道義
訴訟代理人　林志剛律師
　　　　　　楊憲祖律師
　　　　　　黃闡億律師
上列當事人間因商標異議事件，原告不服經濟部中華民國93年2
月25日經訴字第09306212940號訴願決定，提起行政訴訟，本院
判決如下：
    主  文
原告之訴駁回。
訴訟費用由原告負擔。
　　事  實
一、事實概要：原告於民國（下同）91年2月8日以「CITYBUG」
    作為其註冊第840291號「迷電及圖Citybug」商標之聯合商
    標，指定使用於當時商標法施行細則第49條所定商品及服務
    分類表第12類之電動滑板車、滑板車、電動自行車、自行車
    、電動三輪車、三輪車商品，向原處分機關經濟部智慧財產
    局申請註冊，經該局核准列為審定第0000000號聯合商標（
    下稱系爭商標，圖樣如附圖1所示）。嗣參加人以系爭聯合
    商標有違商標法第37條第7、12、14款之規定，檢具註冊第
    573839號商標（下稱據以異議商標，圖樣如附圖2所示），
    對之提起異議，經該局審查，以92年10月31日中台異字第
    920547號商標異議審定書為「異議人主張商標法第37條第12
    、14款部分，異議不成立。異議人主張商標法第37條第7款
    部分，異議駁回」之處分。參加人對原處分書中所載有關其
    主張商標法第37條第7款部分異議駁回之處分並未再爭執，
    惟主張系爭聯合商標與據以異議商標構成近似及原處分機關
    於另案商標異議審定書亦採此見解等語，提起訴願，經濟部
    以93年2月25日經訴字第09306212940號訴願決定將原處分撤
    銷，由原處分機關另為適法之處分。原告不服上開訴願決定
    ，遂提起行政訴訟。本院因認本件撤銷訴訟之結果，參加人
    之權利或法律上利益將受損害，爰依職權裁定命獨立參加被
    告之訴訟。
二、兩造聲明：
    (一)原告聲明：
      1.訴願決定撤銷。
      2.訴訟費用由被告負擔。
    (二)被告聲明：
      如主文所示。
三、兩造之爭點：
    1.原處分機關經濟部智慧財產局審酌商標是否近似，是否有
      前後不一致情事，而有再為究明之必要？
    2.訴願決定機關經濟部未通知原告參加訴原程序，即為「原
      處分撤銷，由原處分機關另為適法之處分」之決定，是否
      違法？訴願決定是否應予撤銷？
　　(一)原告主張：
      1.程序部分：
        (1)按行政訴訟法於87年修正時，增列第4條第3項「訴願
          人以外之利害關係人，認為第1項訴願決定，損害其
          權利或法律上之利益者，得向高等行政法院提起撤銷
          訴訟」之規定。本件緣起於參加人對原告審定第
          0000000號聯合商標提起異議。參加人因不服經濟部
          智慧財產局所為「異議不成立」之處分，繼而對之提
          起訴願。於訴願程序中，參加人為訴願人，而原告即
          屬訴願人以外之利害關係人。其後被告做成「原處分
          撤銷，由原處分機關另為適法之處分」之訴願決定，
          與原處分相較，此項決定顯係不利於原告。從而原告
          依前揭法條之規定，依法得向　鈞院提起單純撤銷訴
          願決定之撤銷訴訟。
        (2)次按，訴願人以外之利害關係人得否逕對訴願決定提
          起救濟程序，於行政訴訟法87年修法前，實務上本有
          不同意見，最高行政法院（改制前行政法院）於86年
          4月份庭長評事聯席會議決議謂：「按依法院院字第
          641號解釋謂：不服受理訴願官署之決定者，雖非訴
          願人亦得提起再訴願。但以因該決定撤銷或變更原處
          分，致損害其權利或利益者為限。又人民對於中央或
          地方機關之行政處分，祇須認為違法或不當，致損害
          其權利或利益者，即得提起訴願、再訴願，至是否確
          有損害其權利或利益乃實體上應審究之事項，不得從
          程序上駁回其訴願、再訴願，本院著有69年判字第
          234號判例。專利權人既已主張因訴願決定從實體上
          審理，為不利於專利權人之論斷，且撤銷對其有利之
          原處分，致損害其利益，徵諸上揭解釋及判利意旨，
          自得提起再訴願，再訴願決定應從實體上審理。雖原
          處分經訴願決定撤銷，然專利權人既已提起再訴願，
          撤銷原處分之決定尚未確定，苟再訴願決定撤銷訴願
          決定，原處分仍維持存續。且參照司法院釋字第213
          號解釋，行政處分因期間之經過或其他事由而失效者
          ，如當事人因該處分之撤銷而有可回復之法律上利益
          時仍應許其提起行政訴訟。本案原處分之回復對專利
          權人既有法律上利益，應許其提起再訴願。再訴願決
          定以其不合訴願要件，從程序上駁回，自有不合。再
          訴願人提起行政訴訟，仍具有權利保護要件，應將再
          訴願決定撤銷，著其從實體上審理。」足見87年增修
          行政訴訟法第4條第3項之規定，不過係將前述實務之
          見解予以明文化耳。
        (3)承前論述，原告既對前開訴願決定提起行政訴訟，訴
          願撤銷原處分之決定即尚未確定。倘該訴願決定經高
          等行政法院撤銷，則原處分仍可維持存在。原告既係
          為回復有利於己之原處分而提起撤銷訴願之訴，依前
          揭法條規定及決議要旨，應得對訴願決定機關之訴願
          決定提起本案撤銷訴訟。
      2.實體部分：
        (1)被告撤銷原處分，卻未依法通知原告參加訴願程序，
          有違訴願法第28條第2項之規定：
          按訴願法第28條第2項規定：「訴願決定因撤銷或
            變更原處分，足以影響第三人權益者，受理訴願機
            關應於作成訴願決定之前，通知其參加訴願程序，
            表示意見」。立法理由揭示，行政機關之行政處分
            ，可能係根據人民之申請所作成，此時如因第三人
            不服原處分提起訴願，原申請人反成為訴願程序當
            事人以外之第三人，如訴願決定撤銷或變更原處分
            時，勢必影響該原申請人之權益，為避免該原申請
            人（即第三人）因訴願決定撤銷或變更原處分致遭
            受不測之損害，對於此類情形，受理訴願機關應於
            作成訴願決定前，通知該有利害關係之第三人表示
            意見，以協助發現真實，作成正確之決定，並維護
            第三人權益。
          查系爭訴願決定乃參加人不服經濟部智慧財產局所
            為異議不成立之處分，而提起訴願。受理訴願機關
            欲作成撤銷原處分之決定前，依法應通知原告參加
            訴願，表示意見，並查明真相以作成正確之決定。
            詎被告竟違法未通知原告參加訴願，逕為撤銷原處
            分之決定，顯然違反訴願法第28條第2項之規定，
            嚴重損害原告之權益而無以維持。
        (2)訴願決定之理由矛盾，且認事用法容有違誤而無以維
          持：
          系爭訴願決定理由先認「原處分機關以系爭審定第
            0000000號『CITYBUG』聯合商標與據以異議商標圖
            樣相較，二者外文雖均有相同之『CITY』，惟該外
            文為一般熟知之外文單字，且在車輛等類似商品中
            ，以『CITY』結合其他文字作為圖樣而請准之商標
            尚不乏其例，消費者應能區辨其係來源不同之營業
            主體；又系爭聯合商標圖樣之外文『CITYBUG』有
            『城市之蟲』之意，據以異議商標圖樣之外文『
            CITY』則為『城市』之意，二者字義觀念明顯有別
            ，異時異地隔離觀察，應不難區辨。況查系爭聯合
            商標圖樣之外文係源自關係人（即原告）註冊第
            840291號『迷電及圖Citybug』正商標圖樣，該正
            商標復與訴願人據以異議商標已並存四年，訴願人
            並未能證明有造成混同之情事，從而二造商標圖樣
            ，在以具有普通知識經驗之購買人，於購買時施以
            普通所用之注意，客觀上應無混同誤認之虞，非屬
            構成近似，系爭商標之申請註冊，無首揭商標法第
            37條第12、14款規定之適用，而為異議不成立之處
            分，固非無見。」嗣又以審定第973935號「
            CITYBUGe2」商標曾遭審定與據以異議之「CITY」
            商標構成近似（以下稱「CITYBUGe2」異議案），
            未查系爭案件與「CITYBUGe2」異議案，申請之時
            空背景不同，異議程序個別與原告商標運用之規劃
            策略有異等事實，逕認原處分機關「是否有前後審
            查不一致之情事，即有可議之處」，而為撤銷原處
            分之決定，顯有理由矛盾之違失。又訴願決定作成
            前，違法未通知原告參加訴願，陳明事實理由，片
            面草率地認定事實，容有違法應予撤銷。
          按「商標之審查係採個案拘束原則，其他案例如何
            ，非本案審究之範圍，當事人自不得比附援引‧‧
            ‧。」、「基於商標審查個案拘束原則，均難比附
            援引執本件應為異議成立處分之論據。又系爭商標
            與據以異議商標，並不構成近似，已如前述，則據
            以異議商標是否‧‧‧已成為著名商標，自無庸再
            予審究‧‧‧。」（前行政法院76年判字第1313號
            判例、最高行政法院92年判字第1103號判決參照）
            。查商標之審查係採個案拘束原則，尚不得執他案
            例逕為比附援引，各級行政法院判例、判決、訴願
            審議決定、經濟部智慧財產局處分書迭著案例可稽
            。原告未曾參加訴願程序，自無從得知訴願人（即
            參加人）所執之訴願理由，然細繹本件訴願決定之
            理由僅略謂「CITYBUGe2」異議案經審認異議成立
            ，即認原處分容有前後不一而予撤銷，認事用法實
            屬率斷疏漏。蓋所執理由已違反前揭商標個案拘束
            原則，要毋庸議。
          其次，現行商標法若干修正條文及其理由均明白揭
            示，為促使申請人有效利用其商標，避免不使用商
            標之不當累積，淘汰市場上週期較短之商標，減少
            行政管理之困難，以達到彈性靈活運用商標之目的
            等意旨。查訴願決定理由論及之「CITYBUGe2」異
            議案，乃原告前於89年11月10日以「CITYBUGe2」
            聯合商標指定使用於申請時商標法施行細則第49條
            第12類電動滑板車、滑板車、電動自行車、自行車
            、三輪車等商品，並經智慧財產局核准審定在案，
            嗣遭參加人認與據爭商標「CITY」構成近似而提出
            異議。當時因為原告在商標使用規劃上，認無使用
            「CITYBUGe2」商標之計畫，因此放棄該商標之爭
            取，未提出異議答辯，以致該案件遭審定為異議成
            立處分。嗣亦未進一步提起訴願，乃使原核准審定
            遭撤銷。惟雖如此，基於現行商標法之修正意旨，
            仍應遵守商標審查之個案拘束原則及尊重申請人（
            即原告）商標之靈活使用及其規劃等權益，誠不得
            以「該案與本案之兩造當事人均屬相同」，即無須
            審究原告商標使用情形，及「CITYBUGe2」異議案
            與本案之爭議處理過程有別等事實。訴願決定率爾
            撤銷原處分，顯然違法不當。
        (3)本案原告與參加人間，當事人相同之商標爭議案件，
          連同系爭異議案計有三件。原處分機關經濟部智慧財
          產局所作成「不近似」之審定處分，見解均相同：
          查，原告申請之商標獲核准審定及註冊後，雖陸續
            遭參加人以該商標具有CITY字樣，違反申請時商標
            法第37條第12、14項等規定提起商標異議或評定，
            惟相關之三個案件（詳如下表列所示），經智慧財
            產局審查原告提出之理由及證據後，均作成評定不
            成立或異議不成立之處分。足證經濟部智慧財產局
            對於含有「CITYBUG」字樣之關聯數商標所做成之
            歷次處分，見解均相同（即與參加人「CITY」商標
            不近似，而應核准註冊）。
            其中註冊第840291號「迷電及圖citybug」正商標
            圖樣，經原告答辯後作成「評定不成立」處分，嗣
            因參加人未提訴願而告確定。其次，審定第973935
            號「CITYBUGe2」聯合商標，亦遭受參加人異議，
            惟當時原告因考慮有「迷電及圖citybug」商標可
            供使用，而「CITYBUGe2」聯合商標係為第二代電
            動車產品命名而提出註冊申請。嗣基於公司商標使
            用及佈局規劃考量，不擬特別針對個別產品獨立命
            名，故未積極爭取，提出異議答辯，導致智慧局作
            成異議成立處分，並因原告未提訴願而告確定。嗣
            於91年間，原告認有申請聯合商標之必要，乃以「
            CITYBUG」商標圖樣申請註冊，獲核准審定後，竟
            又遭參加人異議，經原告積極提出答辯，智慧局亦
            作成「異議不成立」處分，參加人不服提起訴願，
            經被告片面作成撤銷原處分之決定，不利於原告，
            而有本件訴訟。
          承前說明，詳究原告與參加人間商標異議及評定案
            件歷程可知，原處分機關經濟部智慧財產局對於「
            迷電及圖citybug」、「CITYBUGe2」、「CITYBUG
            」等商標與參加人據以異議商標並未構成近似乙節
            ，見解一貫，並無不同。唯一不同者，僅原告鑒於
            89年底至90年間之商品行銷時空背景，依當時原告
            商標使用態樣及規劃，放棄就「CITYBUGe2」商標
            異議案提出答辯，導致被作成異議成立之結果耳。
        (4)被告未究原委，未通知原告參加訴願陳述意見，僅憑
          一件原告未積極答辯之異議結果，逕為撤銷原處分之
          決定，顯然違法率斷，應予撤銷：
          由前述說明可知，凡原告積極提出答辯並檢附相關
            證據佐證之案件，不論智慧財產局或被告，均持「
            不構成近似」之見解。蓋系爭訴願決定理由亦認，
            「原處分機關以系爭審定第0000000號『CITYBUG』
            聯合商標與據以異議商標圖樣相較，二者外文雖均
            有相同之『CITY』，惟該外文為一般熟知之外文單
            字，且在車輛等類似商品中，以『CITY』結合其他
            文字作為圖樣而請准之商標尚不乏其例，消費者應
            能區辨其係來源不同之營業主體；又系爭聯合商標
            圖樣之外文『CITYBUG』有『城市之蟲』之意，據
            以異議商標圖樣之外文『CITY』則為『城市』之意
            ，二者字義觀念明顯有別，異時異地隔離觀察，應
            不難區辨。況查系爭聯合商標圖樣之外文係源自關
            係人（即原告）註冊第840291號『迷電及圖
            Citybug』正商標圖樣，該正商標復與訴願人據以
            異議商標已並存四年，訴願人並未能證明有造成混
            同之情事，從而二造商標圖樣，在以具有普通知識
            經驗之購買人，於購買時施以普通所用之注意，客
            觀上應無混同誤認之虞，非屬構成近似，系爭商標
            之申請註冊，無首揭商標法第37條第12、14款規定
            之適用，而為異議不成立之處分，固非無見。」可
            以證明被告亦認系爭商標與據以異議商標並不近似
            ，不違反參加人主張之商標法相關規定。
          被告未查系爭商標申請之背景不同，異議程序個別
            及原告商標運用之規劃策略有異等事實，作成訴願
            決定前又未予原告陳述意見之機會，逕認原處分機
            關「是否有前後審查不一致之情事，即有可議之處
            」為由，作成撤銷原處分之決定，非僅率斷更嚴重
            損害原告之權益，訴願決定應予撤銷。
        (5)系爭「CITYBUG」聯合商標與據爭商標並不近似，亦
          無致相關消費者混淆誤認之虞：
          系爭商標與據以異議商標不近似：
            Ａ、比較系爭「CITYBUG」商標與參加人據以異議
            　　「CITY」商標可知，除了文字外觀、讀音、觀
            　　念無一相同之外。更因「CITY」一字為習見外
            　　文詞語，自智慧財產局之網站上檢索後得知，
            　　在各商品類別中以「CITY」為首或商標圖樣中
            　　包含有「CITY」之文字組合之商標共多達有
            　　260件註冊在案，足證以「CITY」為首或商標
            　　圖樣中包含有「CITY」之文字組合之商標，廣
            　　為各行業所泛用，其顯著性因此而降低。
            Ｂ、其次，在前述260件以「CITY」為首或商標圖
            　　樣中包含有「CITY」之文字組合之商標中，註
            　　冊於據以異議及系爭商標指定使用之商標法施
            　　行細則第49條第12類商品者亦達9件之多，計
            　　有：「城市火CITYFIRE」、「CITYLADY」、「
            　　CITY」、「城市遊俠CITY RANGER CR」、「
            　　CITY BALLET」、「CITY TOURER」、「豪鷹
            　　CITYVAN」、「乘風CITYBIKE」及「元揚CITY
            　　KING」等商標。
            Ｃ、準此，原異議不成立處分理由揭示：「二者外
            　　文雖均有『CITY』部分，惟『CITY』一字為一
            　　般熟知之外文單字，且在車輛等類似商品中，
            　　以『CITY』結合其他文字作為圖樣而請准之商
            　　標尚不乏其例，消費者應能區辨其係來自不同
            　　之營業主體；又本件系爭商標圖樣之外文『
            　　CITYBUG』有『城市之蟲』之意，據以異議商
                標圖樣之外文『CITY』則為『城市』之意，二
                者字義觀念明顯有別，異時異地隔離觀察，應
                不難區辨‧‧‧」，以及原告與參加人註冊第
                840291號評定案件，智慧財產局中台評字第
                HOO910055號評定書所言：「二者在觀念上文
                義明顯有別，二造商標之整體構圖復繁簡有別
                ，異時異地隔離觀察，應不難區辨，難謂有使
                商品購買人產生混同誤認之虞，應非屬構成近
                似之商標。揆諸前述說明，系爭商標之申請註
                冊，自無首揭法條之適用。」均為正確，系爭
                商標與據爭商標並不近似，洵堪認定。
          系爭商標與據以異議商標無致相關消費者混淆誤認
            之虞：
            Ａ、查原告自87年創設「CITYBUG」後，四年間因
            　　業務擴展需要，系爭聯合商標與其正商標分別
            　　取得美國、歐盟15國、日本、阿根廷、智利、
            　　巴拿馬、哥倫比亞、歐盟15國、瑞士、俄羅斯
            　　、捷克、烏克蘭、匈牙利、大陸、香港、南韓
            　　、越南、泰國、印尼、沙烏地阿拉伯、阿聯公
            　　國、澳洲、紐西蘭等多國之註冊保護，在所申
            　　請商標態樣同一、指定商品相同或類似條件下
            　　，各國商標註冊體系均未留下任何與據以異議
            　　「CITY」商標有混淆誤認之記錄。足證有其客
              　觀基礎，得認含有「CITYBUG」文字之系爭聯
                合商標及正商標與據以異議商標無近似混淆之
                虞。
            Ｂ、尤須特別指出者，系爭聯合商標及其正商標註
            　　冊國家中，顯示含有「CITYBUG」文字之商標
                ，亦與參加人據以異議之「CITY」商標併存註
                冊於日本國。
            Ｃ、徵諸多年的併存註冊、多國的審查記錄及經濟
                部智慧財產局對系爭聯合商標及其正商標與據
                以異議商標間多次的評議審查等具體客觀之事
                證，均足證明系爭聯合商標與據以異議商標不
                構成近似，一般具有普通知識經驗之購買人，
                於購買時施以普通所用之注意，即能辨識差異
                ，無致相關消費者混淆誤認之虞。原訴願決定
                認「本件系爭商標圖樣之外文系源自被異議人
                註冊第840291號『迷電及圖citybug』正商標
                圖樣，該正商標復與異議人據以異議商標已並
                存四年，異議人未能證明有造成混同之情事，
                從而二造商標圖樣，在以具有普通知識經驗之
                購買人，於購買時施以普通所用之注意，客觀
                上應無混同誤認之虞，非屬構成近似。」並無
                違誤，應予維持。
      3.綜上所陳，訴願決定顯然違法應予撤銷，狀請判決如原
        告訴之聲明，俾符法制，而維權益。
　　(二)被告主張：
      1.被告原代表人前林部長義夫，於93年5月19日另有任用
        ，由何部長美玥繼任，依法有代表之權限，爰依行政訴
        訟法第181條第1項之規定，聲明承受訴訟，合先陳明。
      2.本件原告行政訴訟補充理由狀主要訴稱：(一)其與參加人
        間，當事人相同之商標爭議案件，連同系爭異議案計有
        三件，原處分機關智慧財產局所認二造商標不近似之審
        定處分，見解均相同。(二)本件系爭商標與據以異議商標
        並不近似，無致相關消費者混淆誤認之虞；又系爭商標
        圖樣係源自註冊第840291號「迷電及圖citybug」正商
        標圖樣，該正商標復與參加人之據以異議商標已併存註
        冊4年，參加人未能證明二商標有造成消費者混同誤認
        之虞，且本案二造商標亦已在日本併存註冊，足證本案
        二造商標無致相關消費者混淆誤認之虞。(三)被告未究原
        委，未通知原告參加訴願表示意見，僅憑一件原告未積
        極提出異議答辯之異議結果，逕為撤銷原處分之訴願決
        定，違反訴願法第28條第2項之規定云云。
      3.按訴願乃屬行政體系內之救濟程序，受理訴願之上級機
        關對下級機關所為之行政處分，得為合目的性及合法性
        之全面監督。準此，原處分如有違法或不當，受理訴願
        機關均應居監督地位予以審查。復按「訴願決定因撤銷
        或變更原處分，足以影響第三人權益，受理訴願機關應
        於作成決定之前，通知其參加訴願程序，表示意見。」
        固為訴願法第28條第2項所明定。惟揆諸其立法目的，
        乃在於訴願決定機關據為決定之理由或證據，並非原處
        分機關作成處分時，其利害關係相反之人所知曉者，若
        決定機關未給予說明或提出意見之機會，該決定恐有類
        如法院「突擊裁判」之嫌，故明定通知參加訴願，給予
        論明之機會。惟訴願決定機關為原處分撤銷，由原處分
        機關另為適法處分之決定時，其是否足以影響第三人權
        益，而應否踐行訴願法第28條第2項規定之程序，應由
        各訴願決定機關就個案加以判斷之。是以，訴願決定機
        關就該個案所為之訴願決定是否足以影響第三人權益，
        仍有判斷之餘地。倘其訴願決定尚不足以影響第三人權
        益者，自毋庸踐行訴願法第28條第2項規定之程序。
      4.經查，被告前開訴願決定書撤銷原處分之理由，主要係
        以原處分機關於本商標異議案固認系爭註冊第0000000
        號「CITYBUG」商標與據以異議之註冊第573839號「
        CITY」商標不構成近似，然於另件商標異議案卻認該另
        案審定第973935號「CITYBUGez」商標（其商標圖樣與
        本件系爭商標圖樣幾近相同）與本案據以異議之註冊第
        573839號「CITY」商標構成近似（參照中台異字第
        902006號商標異議審定書），原處分機關有前後審查不
        一致情事，自有再為究明之必要，乃將原處分撤銷，責
        由原處分機關通盤斟酌後，另為適法之處分。是本件商
        標異議案既因原處分機關有前後審查不一致之情事，仍
        須俟原處分機關重新就二造商標是否近似，依商標審查
        基準重行通盤檢討並審查後另為適法之處分，尚難認已
        影響原告權益，與訴願法第28條第2項之規定仍有未合
        。是以，被告未依前揭法條規定通知原告參加訴願，於
        法尚無違誤。
      5.至原告訴稱，原處分機關智慧財產局所認二造商標不近
        似之審定處分，於其所舉之三件商標異議案之見解均相
        同乙節。經查，其所舉有關註冊第840291號「迷電及圖
        citybug」商標之商標評定案之系爭商標圖樣與本件商
        標異議案之系爭商標圖樣不盡相同，自不得比附援引；
        又所舉之審定第973935號「CITYBUGez」商標異議案，
        即被告前揭答辯理由(三)所舉中台異字第902006號商標異
        議審定書之另案，原處分機關於該另案認其二造商標構
        成近似，於本案卻認二造商標不構成近似，有審查基準
        不一致情事已如前述；是訴願人所稱原處分機關對其所
        舉之三件商標異議案之見解均相同乙節，顯有錯誤。再
        者，原告所稱系爭商標圖樣係源自註冊第840291號「迷
        電及圖citybug」正商標圖樣，該正商標復與參加入之
        據以異議商標已併存註冊4年，且本案二造商標在日本
        併存註冊，足證本案二造商標無致相關消費者混淆誤認
        之虞等語。經查，本案系爭商標之圖樣與其正商標之圖
        樣並不相同，自不得以該正商標與本案據以異議商標併
        存註冊多年為理由而作為有利本案之論據。另所稱二造
        商標在日本已併存註冊乙節；經查，各國商標法制及審
        查基準有異，自不得以在他國已併存註冊，執為本案之
        論據。
      6.綜上所述，被告所為之訴願決定將原處分撤銷，責由原
        處分機關通盤斟酌後，另為適法之處分，於法並無不合
        ，原告所訴均無可採，敬請駁回原告之訴。
    (三)參加人主張：
      1.原告起訴主張：被告撤銷原處分，卻未依法通知原告參
        加訴願程序，違反訴願法第28條第2項之規定，其訴願
        決定無以維持云云，惟查：
        (1)按「訴願決定因撤銷或變更原處分足以影響第三人權
          益者，受理訴願機關應於作成訴願決定之前，通知其
          參加訴願程序，表示意見。」固為訴願法第28條第2
          項所明定，惟對於受理訴願機關違反該項規定時之法
          律效果如何，則未有明文規定。因此，該項規定是否
          屬強制規定？一旦受理訴願機關違反該項規定，是否
          不問個案情形如何，行政法院應一律撤銷其訴願決定
          ，將案件發回受理訴願機關，由受理訴願機關通知該
          第三人後，重為訴願決定？即有探究之餘地。
        (2)經查，現行訴願法第28條第2項規定為行政院訴願法
          修正草案所無，係由立法委員謝啟大所提，於其增列
          理由中表示，該規定係仿效德國行政法院法第71條規
          定第71條所稱：「異議程序中因原處分撤銷或變更，
          將受不利之第三人，在作成異議決定前應聽取其陳述
          。」其規範意旨係在貫徹具有憲法位階之一項原則：
          對人民為不利處分之前，應使其有陳述意見之機會，
          否則即屬違憲，未可與訴願參加相提並論。訴願法第
          28條第2項移植結果造成不對稱之現象；利害關係相
          同者得聲請參加，利害關係相反者只能等待官署依職
          權通知參加。不寧唯是，適用時尚有其他問題待決：
          依德國制度，異議決定（縱屬裁量處分之性質）若違
          反行政法院法第71條，不予權益有損害之第三人陳述
          之機會，乃屬當然違法之決定，一經聲明不服，必遭
          行政法院撤銷。但該國亦有「配套措施」，即有聯邦
          行政程序法第28條第2項及第3項基於公益或其他原因
          ，官署作成處分前得不予關係人（即參與人）陳述機
          會之情形者，作成異議決定雖不予第三人陳述機會，
          並不構成違法。我國現行法制上，作成不利益處分前
          應予相對人陳述機會，尚未成為定則，同時亦無除外
          之規定，是以訴願法第28條第2項之適用出現兩難之
          局：若一概以訴願決定未曾遵守即屬違法，難謂毫無
          窒礙之處；若將此項規定視為訓示性質，無須強制實
          施又違立法原意（上開見解請見參加人於94年4月26
          日庭呈之88年5月修訂版吳庚著「行政爭訟法論」第
          318頁）。
        (3)鈞院91年訴字第3046號判決雖表示該案「原告以系爭
          商標之審定有違商標法第37條第14款之規定，對之提
          起異議，經原處分機關審查，作成異議成立，系爭商
          標之審定應予撤銷之處分，對原告之權益乃屬有利，
          惟被告之訴願決定卻撤銷原處分，自足以影響原告之
          權益，依上開規定，本應通知原告參加訴願程序，表
          示意見，然被告於作成訴願決定前並未踐行該通知參
          加程序，於法自有未合」，惟仍審查該案系爭商標是
          否該當於該案原告據以提起異議之修正前商標法第37
          條第14款之規定，詳加調查該案原告所提出之各項證
          據後，認定該案系爭商標該當於修正前商標法第37條
          第14款之規定（請見該判決理由欄第3點第2段），是
          鈞院對該案件仍為實體上審查，並未因被告未通知該
          案原告參加訴願程序，即撤銷訴願決定，發回重為訴
          願決定。
        (4)原處分確實未敘明採取差別待遇的理由，被告為撤銷
          原處分之訴願決定，命原處分機關另為適法之處分，
          並無違誤：
          按行政行為，非有正當理由，不得為差別待遇，行政
          程序法第6條定有明文。經查，被告據以撤銷原處分
          之理由為：「據訴願人主張原處分機關於另案91年4
          月23日中台異字第902006號商標異議審定書業已認定
          審定第973935號『CITYBUGe』（訴願決定書中誤載為
          『CITYBUGez』）商標與本案據以異議之註冊573839
          號『CITY』商標構成近似，該案與本案之兩造當事人
          均屬相同，則原處分機關於本件商標異議案之審查認
          二造商標圖樣上之『CITYBUG』與『CITY』不構成近
          似，是否有前後審查不一致之情事，即有可議之處。
          」（請見訴願決定書第三頁倒數第五行以下）而原處
          分機關，即經濟部智慧財產局所為之原處分（即中台
          異字第G00000000號異議審定書）理由欄中確實僅就
          系爭審定第00000000號「CITYBUG」聯合商標（以下
          稱系爭商標）與據以異議之註冊第573839號「CITY」
          商標圖樣作比較，認定二者不構成近似，並未說明本
          案與另案中台異字第902006號商標異議事件事實上有
          何不同及二案件採取差別待遇之理由。本案系爭商標
          圖樣僅由「CITYBUG」所組成，較之「CITYBUGe」，
          減少「e」字樣，依一般論理法則，理應與「CITY」
          商標近似程度更高，原處分卻認定二者並不構成近似
          ，又未說明採取差別待遇的理由，顯然違反行政程序
          法第6條之規定，訴願決定將原處分撤銷，命原處分
          機關另為適法之處分，於法並無不合。
        (5)無撤銷訴願決定之必要：
          原處分確如上述，違反行政程序法第六條之規定，並
          未說明採取差別待遇的理由，假設　鈞院以被告未通
          知原告參加訴願程序為由，將訴願決定撤銷，命被告
          重為訴願決定，亦無從治癒原處分上述違反行政程序
          法第6條規定之違法，被告重為訴願決定時勢必以相
          同理由，再次撤銷原處分，命原處分機關另為適法之
          處分。其結果顯然不符合經濟原則，鈞院實無撤銷訴
          願決定之必要。
      2.原告主張：訴願決定先認「原處分機關以‧‧‧二造商
        標圖樣，在以具有普通知識經驗之購買人，於購買時施
        以普通所用之注意，客觀上應無混同誤認之虞，非屬構
        成近似，系爭商標之申請註冊，無首揭商標法第37條第
        12、14款規定之適用，而為異議不成立之處分，固非無
        見」嗣又以原處分機關前後審查不一致，具有可議之處
        ，而撤銷原處分，因此，訴願決定有理由矛盾之違失云
        云，惟查：
        所謂「固非無見」，係指「其見解固然並非全無道理」
        ，乃受理訴願機關為撤銷原處分之訴願決定時，常用之
        轉折語氣，並非肯認原處分見解完全合法、正當之意，
        此應為鈞院職務上所已知之事實。原告顯然對訴願決定
        書之用語有所誤解，而為上述主張，其主張之不可採，
        至為顯然。
      3.原告主張，訴願決定理由違反商標審查個案拘束原則，
        惟查：
        採取商標審查個案拘束原則的理由，在於商標圖樣近似
        性之審查，所須斟酌因素甚多，各個案件所呈現之事實
        關係並不完全相同，必須考量各個案件的事實關係，才
        能決定，其理論基礎在於個案具有差異性，惟本案與另
        案91年4月23日中台異字第902006號商標異議案件之當
        事人完全相同、據以異議商標相同、被異議商標所指定
        使用之商品絕大部分亦相同、被異議商標僅有「e」字
        樣有無之差異，二案件之事實關係幾無差異的情形下，
        應考量是否違反行政程序法第六條「恣意禁止原則」之
        規定，以求行政處分之一致性及可預測性，並建立人民
        對公權力行使之信賴。原告之主張，並不可採。
      4.原告主張其放棄爭取另案審定第973935號「CITYBUGe」
        商標，未於該案異議程序，提出答辯，以致遭審定異議
        成立，被告應尊重原告商標之運用及規劃云云，惟查：
        無論被異議人是否於商標異議階段提出答辯，經濟部智
        慧財產局均應依法審認該商標是否具有不得註冊事由，
        並不因被異議人是否提出答辯而有不同，況且原告自願
        放棄答辯之權利，原即應承擔其放棄答辯之後果，讓權
        利睡著者乃原告自己，不得將其不利益之結果歸究於他
        人。原告上述主張，實不足採。
      5.綜上所述，被告雖未通知原告參加訴願程序，惟無撤銷
        訴願決定，發回被告重為訴願決定之必要，且訴願決定
        並無其他違法或不當之處，請依法駁回原告之訴。
　　理  由
一、按商標圖樣「相同或近似於他人同一商品或類似商品之註冊
    商標者」、「相同或近似於他人先使用於同一商品或類似商
    品之商標，而申請人因與該他人間具有契約、地緣、業務往
    來或其他關係，知悉他人商標存在者」，不得申請註冊，為
    本件異議審定時商標法第37條第12款及第14款所規定。而衡
    酌商標是否近似，應以具有普通知識、經驗之一般商品購買
    人於購買時施以普通所用之注意，有無混同誤認之虞判斷之
    。同法施行細則第15條第1項亦定有明文。
二、查本件原處分機關以系爭審定第0000000號「CITYBUG」聯合
    商標與據以異議商標圖樣相較，二者外文雖均有相同之「
    CITY」，惟該外文為一般熟知之外文單字，且在車輛等類似
    商品中，以「CITY」結合其他文字作為圖樣而請准之商標尚
    不乏其例，消費者應能區辨其係來自不同之營業主體；又系
    爭聯合商標圖樣之外文「CITYBUG」有「城市之蟲」之意，
    據以異議商標圖樣之外文「CITY」則為「城市」之意，二者
    字義觀念明顯有別，異時異地隔離觀察，應不難區辯；況系
    爭聯合商標圖樣之外文係源自原告註冊第840291號「迷電及
    圖Citybug」正商標圖樣，該正商標復與參加人據以異議商
    標已並存四年，參加人並未能證明有造成混同之情事，從而
    二造商標圖樣，在以具有普通知識經驗之購買人，於購買時
    施以普通所用之注意，客觀上應無混同誤認之虞，非屬構成
    近似，系爭商標之申請註冊，無首揭商標法第37條第12、14
    款規定之適用，因而為異議不成立之處分。惟查，原處分機
    關於另案91年4月23日中台異字第902006號商標異議審定書
    業已認定審定第973935號「CITYBUGez」商標與本案據以異
    議商標構成近似，該案與本案之兩造當事人均屬相同，且該
    案之商標圖樣與本案系爭聯合商標圖樣相較，前者除了外文
    字之末多加「    」之外，其餘完全相同，字型（圖樣）亦
    完全相同，原處分機關於另案認定前者商標與據以異議商標
    構成近似，而於本件則認定系爭商標異議案之商標不構成近
    似，顯然前後審查有不一致之情事。是訴願決定機關認為本
    件原處分有可議之處，因而將原處分撤銷，著由原處分機關
    通盤斟酌後，另為適法之處分，實無不當。至於原告另舉有
    關註冊第840291號「迷電及圖citybug」商標之商標評定案
    件，該案商標圖樣之主要部分為圖形化之外文字母「C」，
    與本件系爭商標圖樣差異甚鉅，原處分機關就該案為申請評
    定不成立之處分，自難比附援引，執為本件亦應為異議不成
    立之處分。
三、本件訴願決定機關經濟部未通知原告參加訴願程序，即為「
    原處分撤銷，由原處分機關另為適法之處分」之決定，固有
    違訴願法第28條第2項之規定，應予糾正；惟本件既已踐行
    訴願程序，且原告於本院已充分表示意見，本院已能據以認
    定事實及適用法律，自無撤銷訴願決定，發回訴願決定機關
    重為審議之必要。
四、綜上所述，本件原告所訴，均非可採。訴願決定將原處分撤
    銷，責由原處分機關通盤斟酌後，另為適法之處分，於法並
    無不合；原告訴請撤銷訴願決定，為無理由，應予駁回。
據上論結，本件原告之訴為無理由，依行政訴訟法第98條第3項
前段，判決如主文。
中　　華　　民　　國　　94　　年　 　6　　月　 15  　 日
                    第四庭審判長法　官  徐  瑞  晃
           　　　  　　　　　　 法　官  蕭  惠  芳
           　　　　  　　　　　 法　官  李  得  灶
上為正本係照原本作成。
如不服本判決，應於送達後20日內向本院提出上訴狀並表明上訴
理由，如於本判決宣示後送達前提起上訴者，應於判決送達後20
日內補提上訴理由書（須按他造人數附繕本）。
中　　華　　民　　國　　94　　年　 　6　　月　 22  　 日
            　　　　  　　　　　書記官  陳  清  容
